【裁判字號】    97,訴,106
【裁判日期】    970602
【裁判案由】    公共危險
【裁判全文】
臺灣宜蘭地方法院刑事判決               97年度訴字第106號
公  訴  人  臺灣宜蘭地方法院檢察署檢察官
被      告  戊○○
指定辯護人  本院公設辯護人壬○○
上列被告因公共危險案件，經檢察官提起公訴（96年度偵字第
4344號），本院判決如下：
    主  文
戊○○放火燒燬現供人使用之住宅，未遂，處有期徒刑貳年。
    事  實
一、戊○○患有輕度憂鬱症併邊緣性智障，常與大陸籍妻子發生
    爭吵，情緒不甚穩定，其於民國96年9月1 日凌晨4時許，萌
    生尋死念頭，竟基於放火燒燬現供人使用住宅之犯意，在其
    位於宜蘭縣冬山鄉○○路宏泰巷54號租屋處，服用大量安眠
    藥，致其辨識行為違法或依其辨識而行為之能力顯著減低後
    ，於同日凌晨5時44分許，在上址1樓客廳內燒炭，並燃燒衣
    物引發火勢，進而延燒住宅內其他物品，致該租屋處1 樓裝
    橫、隔間牆、天花板木板碳化、燒失、支架燒細，部分牆壁
    受燒水泥剝落，茶几、電視櫃、沙發床、實木三人椅等物受
    燒碳化、燒失，二樓塑膠天花板受煙燻積碳、熱熔，部分隔
    間牆、天花板受燒碳化、燒失，只剩木製支架，火流並延燒
    至隔壁44號、46號、48號、50號、52號及58號騎樓物品及機
    車。嗣警、消到場灌救，於上午6時35 分許撲滅火勢，而未
    喪失該住宅之主要效用。
二、案經宜蘭縣政府警察局羅東分局報請臺灣宜蘭地方法院檢察
    署檢察官偵查起訴。
    理  由
壹、程序事項：
（一）按被告以外之人於審判外之言詞或書面陳述即便不符合刑
      事訴訟法第159條之1至第159條之4等規定，然經當事人於
      審判程序同意作為證據，法院審酌該言詞或書面陳述作成
      時之情況，認為適當者，亦得作為證據；當事人、代理人
      或辯護人於法院調查證據時，知有刑事訴訟法第159條第1
      項不得作為證據之情形，而未於言詞辯論終結前聲明異議
      者，視為有上開同意，同法第159條之5定有明文。本件證
      人何建龍、己○○、丁○○、甲○○、庚○○、丙○○、
      乙○○○、辛○○之警詢陳述及卷附宜蘭縣政府消防局火
      災原因調查報告書1 份性質雖均屬傳聞證據，惟當事人於
      本院準備程序及審理程序中均表示無意見，同意以之作為
      本案調查之對象，於調查證據時，經逐一告以要旨，當事
      人亦就證據之真實性為陳述，而未就證據之合法性或證據
      能力為爭執，依上開規定，應認上開證人之言詞及書面陳
      述均具證據能力。
（二）按被告以外之人於偵查中向檢察官所為之陳述，除顯有不
      可信之情況者外，得為證據，刑事訴訟法第159 條之1第2
      項定有明文，其立法意旨係認檢察官代表國家偵查犯罪，
      依法有訊問證人之權力，且對被告有利、不利之情形均應
      注意，檢察官實施刑事偵查程序，亦多能恪遵法定程序之
      要求，不致有違法取證情事且可信度極高，是被告以外之
      人於偵查中之陳述，除反對該供述具證據能力之一方，已
      釋明「顯有不可信之情況」之理由外，不宜以證人未於審
      判中接受對造之反對詰問為由，遽指證人於偵查中之陳述
      無證據能力。查證人己○○、何建龍於偵查中所為之證述
      ，被告及其辯護人均未主張有何顯不可信之情況，且於本
      院準備程序及審理程序中均表示無意見，同意以之作為本
      案調查之對象，依上開規定，應認證人己○○、何建龍於
      偵查中所為之言詞陳述具證據能力。
貳、實體事項：
一、認定犯罪事實所憑之證據及理由：
    訊據被告戊○○對上開犯罪事實均坦承不諱，其雖曾稱：因
    為安眠藥之藥效發作，不記得有無燃燒衣物云云，然目擊證
    人何建龍於警詢時陳稱：伊當時人在起火戶的對面，正準備
    外出爬山，伊看到起火戶1樓客廳有一處小火點，被告在1樓
    客廳內手上拿著衣服，被告對伊說：在燒家中自己的東西，
    和伊沒有關係，看什麼看等話語，後來火勢越來越大，被告
    就跑出來，本件起火原因應該是被告自己點火造成等語，於
    偵查中亦詳證稱：當天早上伊要出去運動前，先拿衣服到外
    面曬，看到斜對面被告住處1 樓客廳亮亮的，當時被告住處
    未開燈，後來伊太太說被告有拿一堆衣服出來，伊就走到被
    告住處外察看，伊從被告住處1樓落地窗看到被告住處1樓客
    廳有小火花，被告對伊說：「我在燒我家自己的東西，你在
    看什麼」，伊遂返回家中，過了4、5分鐘伊要出門時，看到
    被告1 樓的火花已經燒到天花板等語，又依現場燃燒後狀況
    ，起火戶1 樓客廳沙發床及實木三人椅交界附近應為起火處
    ，起火處附近並無爐具、炊事器具，亦無遺留火種或化學物
    品自燃及電源線短路熔痕之現象，亦未驗出有石油系促燃劑
    ，現場應係以外來明火引起火災，以人為縱火之可能性較大
    ，有宜蘭縣政府消防局火災原因調查報告書1 份在卷可稽，
    是被告確有燃燒衣物之情形應堪認定，復有證人己○○、丁
    ○○、甲○○、庚○○、丙○○、乙○○○、辛○○之警詢
    陳述、房屋租賃契約書、建物所有權狀及宜蘭縣政府消防局
    火災原因調查報告書檢附之火災現場勘查人員簽到表、勘查
    紀錄及原因研判、火災出動觀察紀錄、談話筆錄、火災證物
    鑑定報告、火災現場平面圖及物品配置圖、火災現場照片等
    可資相佐，足認被告犯行明確，應依法論科。
二、論罪科刑之理由：
（一）按最高法院28年上字第3218號判例要旨，其前段已闡明刑
      法第173條第1項之放火罪，係以放火燒燬之住宅或建築物
      等現既供人使用或有人所住，依通常情形往往因放火結果
      遭受意外之危害，為保護公共安全起見，特為加重處罰之
      規定，後段又說明因放火人犯已明知放火行為並不致遭受
      何種意外危害，自不能適用該條項處斷。易言之，如放火
      人犯明知其放火行為具有公共危險，基於保護公共安全之
      立法本旨，自仍有該條項之適用。況當今房屋，無論為大
      廈或公寓式，俱屬整體建築，自己與他人擁有之住宅，就
      公共安全言，具有不可分性，與昔日房屋之獨棟式建築，
      不能相提並論，故在自己使用之住宅內放火，實與對整棟
      公寓或大廈放火無異，其行為既與刑法第174條第2項之罪
      ，以放火燒燬現非供人使用之自己所有住宅或現未有人所
      在之自己所有建築物等，為其構成要件者不符，而第 173
      條第1項，又未如第174條第1 項就住宅建築物標明以「他
      人所有」為其構成要件內容，自仍應依第173條第1項論處
      ，最高法院81年度台上字第2734號著有判決可資參照。本
      件係連棟式透天厝，火勢自被告租屋處延燒至鄰近44號、
      46號、48號、50號、52號及58號騎樓物品及機車，有卷附
      火災現場勘查紀錄及原因研判、現場照片等可資參照，被
      告之縱火行為已然嚴重危害公共安全，幸因搶救得宜始未
      進一步延燒，是即便被告縱火當時僅其一人處於屋內，然
      仍與刑法第174條之要件不符，先予敘明。
（二）放火罪既遂、未遂之區別，係以目的物獨立燃燒，且足以
      變更其形體致喪失其效能為依據，是放火燒燬現供人使用
      住宅罪，如僅室內傢俱、裝潢燒燬，其房屋重要構成部分
      諸如樑、柱及支撐壁等尚未因燃燒結果致喪失其效用者，
      應成立刑法第173條第3項、第1 項放火燒燬現供人使用住
      宅未遂罪，有最高法院87年度臺上字第1719號、79年度臺
      上字第2747號、第2656號判決可參。查本件火災現場雖滿
      目瘡痍、焦黑一片，然僅裝潢、隔間、天花板及家具、擺
      設等因燒失碳化而燒燬，部分水泥、壁磚有剝落現象，此
      有宜蘭縣政府消防局火災原因調查報告書在卷可參，房屋
      之主要構成部分，如樑、柱、屋頂及支撐壁等重要結構均
      未因火勢而變形、扭曲，更未有坍塌、傾圮之情況，且證
      人即屋主己○○於偵查中證稱：牆壁及天花板的水泥雖有
      剝落，但重新灌水泥後即可使用等語，是該住宅尚可遮蔽
      風雨，未因燃燒結果致建築之主要結構體喪失效用，難謂
      已達燒燬之程度，是核被告所為係犯刑法第173條第3項、
      第1項之放火燒燬現供人使用之住宅未遂罪。
（三）刑法第173條第1項之放火燒燬現供人使用住宅罪，其保護
      法益為一般社會之公共安全，雖同時侵害私人之財產法益
      ，但仍以維護社會公安為重，況放火行為原含有毀損之性
      質，放火燒燬現供人使用之住宅，當指供人居住房屋之整
      體而言，包括牆垣及該住宅內所有設備、傢俱、日常生活
      上之一切用品，故一個放火行為，若同時燒燬該住宅內之
      其他物品，均不另成立刑法第175條第1項、第2 項或同法
      第354條毀損罪之餘地，最高法院29年度上字第2388 號、
      79年度臺上字第1471號著有判例可資參照，是被告一放火
      行為，燒燬其住處內之家具、擺設，並進而延燒致鄰戶騎
      樓物品、機車等情，均不另論以刑法第175條第1 項、第2
      項或第354條之罪。
（四）被告雖已著手於放火行為之實行，惟未生燒燬之結果已詳
      如前述，應屬未遂，爰依刑法第25條第2 項，按既遂犯之
      刑減輕之。又被告著手實行前揭放火犯行時，因罹患有輕
      度憂鬱症併邊緣性智障，加以長期處於婚姻壓力下情緒不
      穩，又於放火前服用30餘顆安眠藥，意識模糊，其辨識行
      為違法或依其辨識而行為之能力已顯著降低，有羅東博愛
      醫院、海天醫院診斷證明書各1 紙、員山榮民醫院精神鑑
      定報告1份在卷可參（本院訴字536號卷第136 頁），爰依
      刑法第19條第2項遞減輕其刑。
（五）爰審酌被告因婚姻關係不和睦，又失業賦閒在家，長期處
      於情緒低落、不穩定之狀態，因有多次自傷、家暴之情形
      ，其大陸籍妻子林秀娟乃於96年9月1日凌晨委請警員聯絡
      社會局安置，業據林秀娟於消防局陳述在卷，並有宜蘭縣
      政府衛生局96年12月3日衛醫字第0960016230 號函附卷可
      參，被告一時情緒失控萌生死意致鑄下大錯，犯罪動機尚
      非屬惡劣，且犯後坦認犯行，態度尚稱良好，其於深夜時
      分為本件犯行，所為造成睡夢中鄰人之驚恐及財產、資源
      之耗費，嚴重危害公共安全，幸未釀成難以弭補之人員傷
      亡，及其家境貧寒、初中肄業之智識程度等情狀，量處如
      主文所示之刑。
據上論斷，應依刑事訴訟法第299條第1項前段，刑法第173條第3
項、第1項、第25條第2項、第19條第2項，判決如主文。
本案經檢察官張立言到庭執行職務。
中    華    民    國    97     年    6    月     2    日
                  刑事第二庭審判長法  官  黃永勝
                                  法  官  鄭貽馨
                                  法  官  楊坤樵
以上正本證明與原本無異。
如不服本判決應於收受本判決後10日內向本院提出上訴書狀，並
應敘述具體理由。若未敘述理由者，應於上訴期間屆滿後20日內
向本院補提理由書狀 (均須按他造當事人之人數附繕本)。
                                  書記官  謝佩欣
中    華    民    國    97    年    6     月    3     日
附錄本案論罪科刑法條全文：
中華民國刑法第173條
放火燒燬現供人使用之住宅或現有人所在之建築物、礦坑、火車
、電車或其他供水、陸、空公眾運輸之舟、車、航空機者，處無
期徒刑或7年以上有期徒刑。
失火燒燬前項之物者，處 1 年以下有期徒刑、拘役或 5 百元以
下罰金。
第 1 項之未遂犯罰之。
預備犯第 1 項之罪者，處 1 年以下有期徒刑、拘役或 3 百元以
下罰金。


司法院資訊處製作；財團法人民間司法改革基金會備份。
